臺灣橋頭地方法院民事判決
110年度訴字第290號
原      告  黃坤山  
被      告  黃坤誠  
訴訟代理人  張齡方律師
            謝以涵律師
被      告  黃坤章  
訴訟代理人  謝以涵律師
上列當事人間請求分割共有物事件，本院於民國111年5月12日言
詞辯論終結，判決如下：    
    主  文
兩造共有坐落高雄市○○區○○段○○○○○地號土地及其上同段一六九
建號即門牌號碼高雄市○○區○○街○○號（含如附圖所示未登記之增
建部分）之建物分歸被告黃坤誠、黃坤章所有，由被告黃坤誠、
黃坤章按應有部分各二分之一比例維持共有。
被告黃坤誠、黃坤章各應補償原告新臺幣壹佰伍拾柒萬貳仟柒佰
肆拾玖元。
訴訟費用訴訟費用由兩造各負擔三分之一。    
    事實及理由
一、原告主張：坐落高雄市○○區○○段00000地號土地(下稱系爭土
    地)及其上同段169建號建物（即門牌號碼高雄市○○區○○街00
    號房屋）暨如附圖所示編號A所示1至3樓屋後未登記建物（
    各均為面積4.8平方公尺）、編號A及B面積22.2平方公尺之
    屋頂突出物屋後未登記建物(就系爭土地、已辦理保存登記
    之建物及未登記之增建部分建物合稱系爭房地；另就已辦理
    保存登記之建物及未登記之增建部分建物合稱系爭建物)為
    兩造共有，應有部分比例各均為1/3。系爭房地無因法令限
    制及物之使用目的不能分割之情形，共有人間亦無不分割之
    約定及分管協議，因共有人間未能達成分割之協議，且系爭
    建物現由被告黃坤誠占用，伊無法使用系爭建物，而系爭建
    物係地上3層、地下1層之透天房屋，室內僅有1個樓梯，各
    樓層僅能從1樓出入口進出，若為原物分割，分割後之各部
    分並無獨立之對外出入口，且室內既有管路、電路及排水系
    統等配置亦無法滿足分割後各共有人之獨立需求，將有損其
    完整性，造成日後使用、出入困難，有礙各分得人日常生活
    使用，而難以發揮經濟上之整體利用價值，故系爭房地以原
    物分割顯有困難，伊同意依被告黃坤誠及黃坤章(下合稱被
    告，如單指其一則逕稱姓名)所提分割方案，由被告分得系
    爭房地，對伊為金錢補償，倘被告無法給付，則希望變價分
    割等語，依民法第823條第1項、第824條規定，請求裁判分
    割系爭房地。
二、被告則均以：同意分割，希望由被告分得系爭房地，按應有
    部分各1/2之比例維持共有，並以金錢補償原告等語。
三、本院於111年5月12日言詞辯論期日協同兩造彙整不爭執及爭
    執事項如下（本院卷第245、247頁）：
    ㈠不爭執事項：
      ⒈系爭土地及其上同段169建號建物（即門牌號碼高雄市○○
        區○○街00號房屋）暨如附圖所示編號A所示1至3 樓屋後
        未登記建物（各均為面積4.8平方公尺）、編號A及B部
        分面積22.2平方公尺之屋頂突出物屋後未登記建物為兩
        造共有，應有部分比例各均為1/3。附圖中編號A所示1
        至3樓屋後未登記建物（各均為面積4.8平方公尺）、編
        號A及B部分面積22.2平方公尺之屋頂突出物屋後未登記
        建物已附合於有辦理保存登記之建物。
      ⒉系爭建物設有前後門，1樓內部之前段為客廳，往後依序
        為餐廳、廚房，2至3樓前後各有2個房間，4樓之屋頂突
        出物供祭祀神明之用，4樓後段另有搭建鐵皮屋，系爭
        建物內部僅有單一樓梯可供上下樓。
      ⒊系爭房地現由黃坤誠及其家人居住，原告及黃坤章並未
        居住於該處。
      ⒋經高雄市不動產估價師公會作成估價報告書（下稱系爭
        估價報告）之鑑價結果，系爭房地含增建部分之價值為
        新臺幣(下同)9,436,495元，兩造同意以上開金額作為
        金錢補償之計算標準。
    ㈡爭執事項：
　　　系爭房地應如何分割為適當？
四、本院之判斷：
    ㈠按各共有人，除法令另有規定外，得隨時請求分割共有物
      ，但因物之使用目的不能分割或契約訂有不分割之期限者
      ，不在此限；共有物之分割，依共有人協議之方法行之；
      分割之方法不能協議決定，或於協議決定後因消滅時效完
      成經共有人拒絕履行者，法院得因任何共有人之請求，命
      為下列之分配：一、以原物分配於各共有人。但各共有人
      均受原物之分配顯有困難者，得將原物分配於部分共有人
      。二、原物分配顯有困難時，得變賣共有物，以價金分配
      於各共有人；或以原物之一部分分配於各共有人，他部分
      變賣，以價金分配於各共有人。以原物為分配時，如共有
      人中有未受分配，或不能按其應有部分受分配者，得以金
      錢補償之，民法第823條第1項、第824條第1項、第2項、
      第3項分別定有明文。系爭建物經增建為4層樓(含4樓鐵皮
      屋)之獨棟透天房屋，設有前後門，僅前方大門直接面臨
      道路，且內部僅有單一樓梯可供上下樓，倘以建物原物分
      配予兩造，因各層樓使用人均只能經由單一樓梯及1樓門
      口出入通行，否則即須另行規劃獨立門廳或走道空間，勢
      將降低建物使用效益，並使坐落基地之法律關係趨於複雜
      ，有害分得原物之各共有人之日常生活，復有減損房地經
      濟價值之虞，即以原物分配予兩造顯有困難；考量系爭房
      地目前由黃坤誠居住使用，系爭房地與黃坤誠之生活有較
      緊密之依存關係，且黃坤章亦表示願取得原物，並與黃坤
      誠於分割後維持共有，原告則無取得原物之意願，是綜合
      考量系爭房地分割後之經濟效用、黃坤誠之居住需求、兩
      造意願並兼顧全體共有人之利益等情，認以原物分配予被
      告，並按應有部分各1/2之比例維持共有，再由被告各以
      金錢補償原告為適當。
    ㈡關於對原告為金錢補償之數額，本院囑託高雄市不動產估
      價師公會鑑定系爭房地之價值，該公會推選不動產估價師
      為調查鑑定後作成系爭估價報告，其鑑估結果認系爭房地
      含增建部分之價值為9,436,495元。經核系爭估價報告針
      對系爭房地之一般因素、不動產市場概況分析、區域因素
      、土地及建物個別因素、最有效使用及土地增值稅預估等
      情況暨專業意見分析後，採用成本法、比較法，再以加權
      平均法評估未含增建之房地價格為9,083,640元，並使用
      成本法評估增建部分之成本價格為352,855元，認系爭房
      地含增建部分之價值為9,436,495元，系爭估價報告所為
      鑑價程序正當，核屬可採。再者，兩造均同意以上開金額
      作為金錢補償之計算標準，依前述分割結果，原告未分得
      原物，被告於分割前之原應有部分各均1/3，於分割後之
      應有部分各均1/2，各增加應有部分1/6，是被告每人各應
      補償原告1,572,749元(計算式：9,436,495×1/6＝1,572,74
      9.16，小數點以下四捨五入)。
五、綜上，原告依民法第823條第1項、第824條規定請求裁判分
    割，本院認應將系爭房地原物分歸被告按應有部分各1/2之
    比例維持共有，再由被告每人各補償原告1,572,749元為適
    當。
六、末按因共有物分割、經界或其他性質上類似之事件涉訟，由
    敗訴當事人負擔訴訟費用顯失公平者，法院得酌量情形，命
    勝訴之當事人負擔其一部，民事訴訟法第80條之1定有明文
    。蓋分割共有物乃具非訟事件之性質，本院斟酌何種分割方
    法較能增進共有物之經濟效益，並兼顧兩造之利益，以決定
    適當之分割方法，不因何造起訴而有不同。是故，原告請求
    分割共有物之訴雖有理由，惟關於訴訟費用負擔，以共有人
    全體各按其應有部分比例負擔，方屬事理之平。本院乃依上
    開意旨酌定兩造按原應有部分所示比例分擔訴訟費用。
七、按當事人得於訴訟繫屬中，將訴訟告知於因自己敗訴而有法
    律上利害關係之第三人；又訴訟之結果，於第三人有法律上
    利害關係者，法院得於第一審或第二審言詞辯論終結前相當
    時期，將訴訟事件及進行程度以書面通知該第三人，民事訴
    訟法第65條第1項、第67條之1條第1項定有明文。復按應有
    部分有抵押權或質權者，其權利不因共有物之分割而受影響
    。但有下列情形之一者，其權利移存於抵押人或出質人所分
    得之部分：一、權利人同意分割。二、權利人已參加共有物
    分割訴訟。三、權利人經共有人告知訴訟而未參加，民法第
    824條之1第2項定有明文。查兩造之母黃江綢前於90年8月15
    日以系爭房地(權利範圍均為全部)為其債權人臺灣土地銀行
    股份有限公司（下稱土地銀行）設定擔保債權總金額5,520,
    000元之最高限額抵押權，有建物、土地登記公務用登記謄
    本在卷足憑（本院卷第41至44頁），兩造因被繼承人黃江綢
    死亡而繼承取得系爭房地之應有部分各1/3，是土地銀行之
    最高限額抵押權是否於系爭房地分割後移存於兩造各自分得
    之部分，即有法律上利害關係，本院已對土地銀行告知訴訟
    （本院卷第33至34頁），並於110年4月21日送達（本院卷第
    35頁送達證書），土地銀行並未聲明參加訴訟，揆諸前揭規
    定，待判決確定後，該最高限額抵押權自應移存於兩造所分
    得之部分，併此敘明。
八、本件事證已臻明確，兩造其餘攻擊防禦方法及所提證據，經
    本院審酌後認均於判決之結果不生影響，爰不逐一論敘。
九、據上論結，本件原告之訴為有理由，依民事訴訟法第80條之
    1，判決如主文。 
中　　華　　民　　國　　111 　年　　5 　　月　　31　　日
                  民事第二庭法　官　許慧如
附圖：高雄市仁武地政事務所複丈日期110年11月8日(收文日期 
       文號：110年10月20日仁法土字第24800號)土地複丈成果
        圖乙份。
以上正本係照原本作成。
如對本判決上訴，須於判決送達後20日內向本院提出上訴狀。如
委任律師提起上訴者，應一併繳納上訴審裁判費。
中　　華　　民　　國　　111 　年　　5 　　月　　31　　日
                            書記官　方柔尹